臺灣高等法院臺中分院民事判決
110年度上字第255號
上  訴  人  吳佳真  
            黃秀霞  
共      同
訴訟代理人  李仲景律師
複  代理人  顏必益  
被  上訴人  林振源  
訴訟代理人  陳大俊律師
            張秀瑜律師
上列當事人間請求撤銷詐害行為事件，上訴人對於中華民國110
年3月5日臺灣臺中地方法院109年度訴字第812號第一審判決提起
上訴，本院於民國110年8月18日言詞辯論終結，判決如下：
    主  文
上訴駁回。
第二審訴訟費用由上訴人負擔。
    事實及理由
壹、被上訴人主張：
    上訴人吳佳真（以下人等均稱姓名）與黃秀霞為母女，伊與
    吳佳真於民國90年12月19日結婚，其乃於100年間，將其所
    有坐落臺中市○○區○○段000000地號土地全部（下稱系爭土地
    ）無償借予伊經營之○○興業有限公司（下稱○○公司）興建廠
    房。後兩人相處不睦，分居已3年。嗣伊聽聞家有不明男子
    出入居住，疑有姦情，乃於108年12月1日凌晨3時30分偕友
    至其位於臺中市○○區○○街0號住所，在3樓臥房內見其與訴外
    人駱○○全身赤裸，相擁而眠，經報警處理，其2人坦承妨害
    家庭之行為，乃於當日在警局簽立和解書（下稱系爭和解書
    ），約定其應賠償伊新臺幣（下同）100萬元，並簽發本票
    （下稱系爭本票）由伊收執，且同意將系爭土地無償借用期
    限自兩人離婚日起延長10年。詎其2人事後拒絕履行，經伊
    持系爭本票為強制執行，僅獲償5萬元，頃又接獲黃秀霞以
    其為系爭土地所有人，訴請拆屋還地，伊始知吳佳真於簽立
    系爭和解書後，旋於同年12月3日將系爭土地無償贈與黃秀
    霞。伊否認其2人就系爭土地有信託關係，況渠等亦未依信
    託法第4條第1項之規定為信託登記，不得對抗伊；且伊對吳
    佳真有前述本票債權存在並執行未果，其無資力已見，系爭
    土地乃雙方婚姻中取得之財產，日後亦待兩人進行剩餘財產
    分配。是吳佳真將系爭土地贈與其母之債權行為及移轉所有
    權物權行為均有害及於伊對吳佳真之上述債權，爰依民法第
    244條第1項、第4項規定，請求撤銷渠等間就系爭土地之贈
    與行為及所有權移轉登記行為，黃秀霞並應將系爭土地所有
    權移轉登記予以塗銷，並回復登記為吳佳真所有之判決等語
    。　　　　
貳、上訴人則以：
一、否認吳佳真與被上訴人間有任何票據行為之原因關係存在，
    吳佳真之簽發系爭本票係因108年12月1日當天，遭其等闖入
    住處，強押至警局，警認其等行為不當，不許其等繼續在警
    局協調，然其等仗人多勢眾，一再威逼吳佳真，強要其簽立
    與事實不符之系爭和解書及開立系爭本票，否則不讓離去，
    吳佳真因而心生畏懼，始簽發系爭本票及和解書。吳佳真就
    此業以存證信函為撤銷。又吳佳真移轉系爭土地所有權予黃
    秀霞之發生原因係108年12月3日，登記日期則係108年12月1
    1日，當時系爭本票尚未經原法院108年度司票字第8242號裁
    准強制執行，系爭和解書亦同樣尚未經被上訴人向吳佳真為
    權利之主張，並向法院聲請給付，是於吳佳真移轉時，被上
    訴人對吳佳真尚無債權存在。
二、再系爭土地實係黃秀霞出資所買，信託由吳佳真管理、使用
    ，吳佳真僅係將系爭土地移轉返還予黃秀霞，並無詐害行為
    可言；被上訴人並未證明伊等為無資力，且其明知上情，亦
    非善意第3人。另吳佳真業另訴請被上訴人返還代墊扶養費
    （原法院109年度家親聲字第486號），對被上訴人有1,319,
    362元之債權，上訴人主張與被上訴人之本件債權互為抵銷
    等詞，資為抗辯（原借名登記關係不再主張）。　　
參、原審法院審理後，斟酌兩造之主張及攻擊防禦方法之結果，
    認被上訴人請求有據，而判准如其所請。上訴人聲明不服，
    提起上訴，於本院上訴聲明為：（一）原判決廢棄。（二）
    上開廢棄部分被上訴人於第一審之訴駁回。被上訴人答辯聲
    明為：上訴駁回。　　
肆、本院之判斷：
一、下列事項為兩造所不爭執，經本院採為判決基礎：
（一）被上訴人與吳佳真乃於前述時間結婚，系爭土地乃吳秀霞
      出資所買，但登記為吳佳真所有，嗣於108年12月11日以
      贈與為原因，移轉登記為黃秀霞所有（原審卷46頁、本院
      卷168頁）。　　　　　　
（二）系爭土地上有○○公司之廠房使用中。
（三）被上訴人、吳佳真、駱○○有於108年12月1日簽立系爭和解
      書，吳佳真並簽發系爭本票予被上訴人收受（原審卷35至
      37頁）。
（四）吳佳真於109年3月18日以台中法院郵局000號存證信函通
      知被上訴人解除系爭和解書、系爭本票之意思表示（原審
      卷67至73頁）。
（五）吳佳真以受脅迫為由，訴請確認本票債權不存在等事件，
      經原法院另件以109 年度訴字第1612號判決駁回確定（原
      審卷169至175頁）。
（六）黃秀霞訴請拆屋還地事件，經同法院另件以109年度訴字
      第299號判決駁回確定（原審卷177至189頁）。　　　　
（七）被上訴人執系爭本票聲請本票裁定，經原法院另件以108年度司票字第8242號裁定准予強制執行（原審卷191至193頁）。　　　　　　　　　　　　　　
二、被上訴人以吳佳真乃為規避所同意將系爭土地使用借貸關係
    年限延長之責，惡意將之移轉其母，侵及伊系爭本票債權與
    離婚後夫妻剩餘財產之分配，爰訴請如原判決主文所示等語
    。上訴人則以系爭土地原係黃秀霞出資所買，信託登記予吳
    佳真，不屬吳佳真財產，系爭本票與和解均在脅迫所為，移
    轉登記時本票裁定尚不存在，被上訴人亦未證明吳佳真有何
    欠缺資力之情形等詞置辯。是本件兩造之所爭，在於被上訴
    人所稱其與吳佳真間就系爭無償使用系爭土地及本票債權關
    係是否存在？上訴人所辯其等間就系爭土地有信託登記關係
    ，有無依據？被上訴人訴請如原判決主文所示，是否有理？
三、按當事人主張有利於己之事實，就其事實有舉證之責任，民
    事訴訟法第277條前段定有明文；是按債務人所為之無償行
    為，有害及債權者，債權人得依民法第244條第1項規定行使
    撤銷權，係以其債權於債務人為詐害行為時，業已存在者為
    限，若債務人為詐害行為時，該債權尚未發生，自不許其行
    使撤銷權；又債權人依上開法文提起撤銷訴訟，如債務人就
    債權人所欲保全之債權有爭執者，債權人自有就其主張之債
    權先為證明之責（最高法院109年度台上字第2066號判決意
    旨參照）；且是否有害及債權，應以債務人行為時之全部財
    產為觀察。倘債務人雖為減少財產之行為，但其財產尚足以
    清償債務時，對債權清償既無妨礙，債權人自不得聲請撤銷
    （同法院110年度台上字第281號判決意旨參照）。
四、查被上訴人就所主張伊對吳佳真有系爭本票債權存在，業提
    出系爭和解書、本票、本票裁定、裁定確定證明書等件為證
    ；吳佳真爭執係遭脅迫所為，訴請確認系爭本票不存在一事
    ，亦經原法院另以109 年度訴字第1612號判決駁回確定，已
    如前述，堪認被上訴人此部分主張有據，而查系爭本票乃於
    108年12月1日為系爭和解所簽發，顯在系爭土地移轉登記於
    黃秀霞之前。是上訴人否認其情，或辯稱系爭本票債權於系
    爭土地移轉登記前尚未發生，委無可採。
五、上訴人雖又以黃秀霞僅係將系爭土地信託登記吳佳真名下、
    系爭本票與和解均在脅迫下所為、被上訴人對吳佳真是否無
    資力舉證尚有未足等詞置辯。惟查：
（一）系爭土地買受之價金，原係由黃秀霞出資而來，固為被  
      上訴人所不爭執。然買賣契約之買方乃吳佳真（本院卷1 
       41至162頁），買受後，亦真接登記在吳佳真名下，其原
        因為何？尚無從自登記之外觀得以逕悉。惟按不動產物
        權登記者，推定登記權利人有此權利，乃民法第759條
      之  1第1項所明文，且黃秀霞提供買賣價金之原因多端，
      上  訴人又為母女關係，依前揭舉證責任分配之說明，自
      應  由主張其間有信託關係之事實者，負舉證之責。惟查
      並未 見上訴人對此之具體舉證，並與其在原審所辯借名
      之詞相齟齬，已失所憑；縱認確如其等所述，因屬不動產
      之信託，卻未見其等就此依法為信託登記，則依信託法第
      4條第1項規定，亦不得以之對抗第三人，此不以善意第三
      者為限，是無論被上訴人知不知其情，均不為所拘。是上
      訴人此之所辯，尚無可採。
（二）又被上訴人乃因發現吳佳真與其他異性間有逾舉之情，而
      與吳佳真達成系爭和解，並因此取得吳佳真所簽付之系爭
      本票，吳佳真事後為此以受脅迫為由，提起確認本票債權
      不存在之訴，經原法院另件以上開1612號判決駁回，而黃
      秀霞以系爭土地為其所有，對被上訴人所提拆屋還地之訴
      ，亦經原法院另以上開299號判決駁回，均已確定，為兩
      造所不爭執。則上訴人於本件猶爭執被上訴人未有正當取
      得系爭本票原因關係之存在，亦無足取。
（三）再者，被上訴人業執系爭本票裁定為執行名義，對吳佳真
      聲請強制執行，僅獲償約5萬元（原審卷137頁）等情，為
      上訴人所未爭執，是吳佳真在將系爭土地贈與黃秀霞後，
      其資力已不足以滿足該債權之受償可見，自已對被上訴人
      系爭本票債權之行使造成妨礙；且系爭土地原已無償供被
      上訴人興建廠房之用，黃秀霞甚出借170萬元予其作為興
      建資金，除為兩造所無爭執，並為黃秀霞與被上訴人在前
      開299號案中所是認（原審卷179、180頁），該件並肯認
      被上訴人之廠房對系爭土地乃有占用之正當權源，並經吳
      佳真以系爭和解書同意延長使用年限如上，故被上訴人據
      此對系爭土地係存有使用之債權可徵，則系爭土地所有權
      之異常變動，甚因此引發遭訴請拆屋還地之糾紛，難謂對
      其使用權未已造成相當之干擾；又查系爭土地乃吳佳真於
      與被上訴人結婚後所取得，性屬兩人婚姻關係中取得之財
      產，日後另有剩餘財產分配之虞。是綜參上情，均難謂被
      上訴人請求撤銷本件所有權移轉登記之債權與物權行為無
      據。上訴人指其對構成要件舉證不足，也非有理。
六、至吳佳真與被上訴人間，是否另存有代墊扶養費之債權、債
    務關係存在及其數額，雖已經吳佳真另件提起請求中，惟尚
    未見其結果，無從確認其事實，自無可以之抵銷系爭本票債
    權可言，仍無法以之對抗被上訴人。　　
七、綜上所述，被上訴人依民法第244條第1、3項規定，請求撤
    銷上訴人就系爭土地移轉登記之債權與物權行為，且黃秀霞
    應將系爭土地回復登記為吳佳真所有，自屬正當，應予准許
    。從而，原審為上訴人敗訴之判決，理由雖有不同，但結論
    並無二致，仍應予維持。上訴論旨指摘原判決不當，求予廢
    棄改判，為無理由，應駁回上訴。
八、本件事證已臻明確，兩造其餘之攻擊或防禦方法及所用之證
    據，經本院斟酌後，認為均不足以影響本判決之結果，爰不
    逐一論列，附此敘明。
九、據上論結，本件上訴為無理由，爰判決如主文。　　
中　　華　　民　　國　　110 　年　　8 　　月　　25　　日
                            民事第三庭    
                                審判長法　官  黃玉清
　　　　　　　　　　　　　　          法　官  涂秀玲
　　　　　　　　　　　　　　　        法　官  葛永輝
正本係照原本作成。
如不服本判決，應於收受送達後20日內向本院提出上訴書狀，其
未表明上訴理由者，應於提出上訴後20日內向本院補提理由書狀
（均須按他造當事人之人數附繕本）。
上訴時應提出委任律師或具有律師資格之人之委任狀；委任有律
師資格者，另應附具律師資格證書及釋明委任人與受任人有民事
訴訟法第466條之1第1項但書或第2項所定關係之釋明文書影本。
如委任律師提起上訴者，應一併繳納上訴裁判費。因疫情而遲誤
不變期間，得向法院聲請回復原狀。
                                      書記官  黃湘玲　　
　　　　　　　　　　　　　　
中　　華　　民　　國　　110 　年　　8 　　月　　25　　日